【裁判字號】    98,訴,167
【裁判日期】    980615
【裁判案由】    侵權行為損害賠償
【裁判全文】
臺灣板橋地方法院民事判決               98年度訴字第167號
原      告  丁○○
訴訟代理人  戊○○○
            劉大正律師
被      告  甲○○
訴訟代理人  趙佑全律師
複代理人    陳家慶律師
被      告  協億交通企業股份有限公司
法定代理人  丙○○○
訴訟代理人  乙○○
上列當事人間請求侵權行為損害賠償事件，經本院刑事庭移送前
來（附民案號：97年度交附民字第260 號）本院於中華民國98年
6月1日言詞辯論終結，判決如下：
    主  文
被告應連帶給付原告新台幣拾肆萬仟零拾玖元，及被告甲
○○自民國九十七年九月二十三日起，被告協億交通企業股份有
限公司自民國九十七年九月十一日起，至清償日止，按週年利率
百分之五計算之利息。
原告其餘之訴駁回。
訴訟費用由被告連帶負擔十分之三，餘由原告負擔。
本判決第一項於原告以新台幣壹拾壹萬伍仟元供擔保後，得假執
行。但被告如以新臺幣拾肆萬仟零拾玖元為原告預供擔保
，得免為假執行。
原告其餘假執行之聲請駁回。
    事實及理由
一、原告主張：被告甲○○為營業小客車司機，係從事駕駛業務
    之人，靠行受僱於被告協億交通企業股份有限公司（下稱協
    億公司），甲○○於民國96年11月29日下午5 時37分許，駕
    駛車牌號碼511-EH號營業小客車，在臺北縣樹林市鎮○街與
    博愛一街交岔路口，因違規臨時停車候客為警驅離，欲倒車
    駛離現場時，本應在顯示倒車燈光或手勢後，謹慎緩慢後倒
    ，並應注意其他車輛及行人，而依當時狀況，天候晴，夜間
    有照明，路面乾燥、無缺陷、無障礙物，視距良好等情形，
    並無不能注意情事，詎竟疏未注意，冒然倒退，不慎撞擊後
    方之行人即原告，致原告受有右側脛骨骨折之傷害，為此依
    民法第191 條之2 第1 項、第193 條第1 項、第195 條第1
    項、第188 條第1 項等侵權行為之法律關係，請求被告連帶
    賠償下列金額：(一)醫療費用新臺幣（下同）27,314元：原告
    因本件車禍受傷，於台北榮民總醫院、樹林建全中醫診所、
    仁愛醫院就醫，另購買藥品等物品、搭乘救護車至台北榮民
    總醫院，及購買復健用電療器2,000 元，拐杖600 元、石膏
    鞋300 元，合計支出醫療費用27,314元。(二)交通費6,210 元
    ：原告因本件車禍受傷，行動不便，需搭乘計程車往返住家
    至醫院就醫，支出交通費6,210 元。(三)看護費用：原告住院
    5 天期間行動不便，需人照料，故請求每日以2,000 元計算
    之看護費損失計1 萬元。又原告居家療養初期，須以石膏固
    定長達2 個月，行動不便，亦需人照料，並由親屬看護，故
    請求2 個月，每日以1,000 元計算之看護費損失6 萬元，合
    計7 萬元。(四)營養品費用47,160元。(五)精神慰藉金120 萬元
    ：原告無端被撞受傷，先前往仁愛醫院，再轉至台北榮民總
    醫院急診，且居家療養初期，須以石膏固定長達2 個月，足
    見原告受傷甚為嚴重，疼痛不堪，且已成長短腿及瘸腿，尚
    需定期門診，長期續為治療，猶不知是否能痊癒，所受痛苦
    至鉅，故請求被告賠償精神慰藉金120 萬元等語。併為聲明
    ：被告應連帶給付原告1,350,684 元，及自起訴狀繕本送達
    翌日起至清償日止按年息5%計算之利息，並陳明願供擔保，
    請准宣告假執行。
二、被告甲○○則以：被告就本件車禍事故之發生並無過失，故
    無須對原告負侵權行為損害賠償之責。縱認被告應負侵權行
    為損害賠償之責，惟就原告請求之各項金額分述如下：(一)醫
    療費用：病房費8,900 元部分，全民健保已提供必要病房，
    原告如自己選擇更貴病房，其支出之費用並非醫療所必要，
    應予扣除。數筆證明書費已逾必要程度，應予扣除。救護車
    運輸費1,800 元係仁愛醫院至台北榮民總醫院，原告未說明
    該筆費用為醫療上所必要，亦應扣除。又原告已經西醫治療
    ，自無再尋求中醫治療之必要，故中醫之醫療費用應予扣除
    。至外用藥品、酸痛貼布、外國藥膏一批、復健用電療器等
    ，原告未詳列係何等藥品或藥材，且未舉證復健用電療器與
    其傷後復元有何關聯性，且未經醫生處方，均不能認係治療
    之必要費用。(二)交通費用：本件原告受傷部位，對其日常生
    活之步行活動能力，是否有乘坐計程車以代替大眾運輸工具
    之必要，並未見原告證明，是部分請求應予扣除。(三)看護費
    用：原告受有傷害僅造成生活上之不便，對其獨立處理一般
    日常生活事物而言，應不生重大影響，且其未提出看護費用
    之單據，是其此部分請求應屬無據。(四)營養品費用：此部分
    非醫療上及生活上所必要，應無理由。(五)精神慰撫金：被告
    係以駕駛計程車為業，每月收入微薄，被告為謀生，獨自北
    上工作，而住於計程車上以節省開支，且被告並罹患糖尿病
    併周邊病變，身體狀況不佳，本件事故發生後，被告願誠心
    與原告和解，因原告請求金額過高，至無法達成和解，是原
    告此部分請求請依職權酌減等語資為抗辯。併為答辯聲明：
    原告之訴及假執行之聲請均駁回；如受不利判決願供擔保，
    請准宣告免為假執行。
三、被告協億公司則以：被告甲○○與被告協億公司間並非僱傭
    關係，協億公司僅提供營業小客車行車執照一枚，及車牌二
    面予甲○○營業使用，甲○○每月應繳付協億公司行政管理
    費1,200 元，盈虧自理，不受協億公司監督，亦無服從義務
    ，乃單純靠行之信託關係，甲○○仍為車輛之所有人。協億
    公司不因甲○○載客營業而擴張自身營業範圍，亦未因而受
    有利益。且根據甲○○與協億公司於97年1 月26日簽訂之計
    程車客運業駕駛人自備車輛參與經營契約書第6 條約定，甲
    ○○經營該車輛盈虧自理，該車應繳交之牌照稅、燃料稅、
    保險費... 肇事應負之賠償等，該車所衍生之一切費用由甲
    ○○負責，雙方不作盈虧結算。及第12條約定甲○○所涉民
    刑事責任應由自行負責。協億公司對甲○○並無選任或監督
    之關係存在，亦未給付甲○○任何薪資，甲○○亦非為協億
    公司服勞務，尚難認甲○○為協億公司之受僱人，甲○○所
    駕駛之計程車外觀，亦無任何足堪使人認為該車為協億公司
    所有或甲○○係協億公司所僱用之情形，因此協億公司無須
    就甲○○之侵權行為連帶負賠償責任，協億公司亦已盡相當
    注意義務。又原告已受領汽車強制責任險保險金21,078元等
    語資為抗辯。併為答辯聲明：原告之訴及假執行之聲請均駁
    回；如受不利判決願供擔保，請准宣告免為假執行。
四、按民法第184 條第1 項前段規定：「因故意或過失，不法侵
    害他人之權利者，負損害賠償責任。」、同法第191 條之2
    規定：「汽車、機車或其他非依軌道行駛之動力車輛，在使
    用中加損害於他人者，駕駛人應賠償因此所生之損害。但於
    防止損害之發生，已盡相當之注意者，不在此限。」本件原
    告主張被告甲○○因駕駛營業小客車，過失不法撞擊原告，
    致原告受傷之事實，業據提出仁愛醫院診斷證明書影本1紙
    、台北榮民總醫院診斷證明書影本5 紙為證，且甲○○於刑
    事案件偵審中亦坦承不諱，並經當時同遭甲○○撞擊之證人
    范主維於警詢時證述明確（見台灣板橋地方法院檢察署97年
    度偵字第16335 號偵查卷第14頁），且有道路交通事故現場
    圖、道路交通事故調查報告表各1 件，現場照片14幀等在卷
    可資佐證（見上開偵查卷第28至43頁），業經本院調閱上開
    刑事偵、審卷，有上開偵查卷影卷、本院97年度交易字第47
    5 號刑事卷影卷可稽，堪信為真實。而按汽車倒車時，應顯
    示倒車燈光或手勢後，謹慎緩慢後倒，並應注意其他車輛及
    行人，道路交通安全規則第110 條第1 項第2 款定有明文，
    被告甲○○為職業駕駛人，領有合格之駕駛執照，對此不能
    諉為不知，且依上開卷附道路交通事故調查報告表(一)所載，
    當時天候晴朗，夜間有照明，路面乾燥、無缺陷、無障礙物
    ，視距良好，並無不能注意之情事，詎甲○○竟疏未注意後
    方行人，冒然倒車，致撞擊後方行人即原告，甲○○對於本
    件車禍之發生自有過失，是甲○○辯稱其就本件車禍之發生
    並無過失云云，自不足採。又原告因本件車禍受有右側脛骨
    骨折之傷勢，亦有前揭診斷證明書附卷可證。是甲○○之過
    失行為與原告受傷間有相當因果關係，自應對原告負侵權行
    為損害賠償之責。
五、次按民法第188 條第1 項規定：「受僱人因執行職務，不法
    侵害他人之權利者，由僱用人與行為人連帶負損害賠償責任
    。但選任受僱人及監督其職務之執行，已盡相當之注意或縱
    加以相當之注意而仍不免發生損害者，僱用人不負賠償責任
    。」而上開法文所稱之受僱人，係以事實上之僱用關係為標
    準（最高法院45年度台上字第1599號判例意旨參照）。凡客
    觀上使用他人為服勞務者，均為僱用人，不以有僱用契約之
    存在為僱用人負責之條件。且所謂執行職務亦不以受指示執
    行之職務為限，倘在外觀上，受僱人之行為，依一般情形觀
    之，得認為係執行職務者，即屬相當。又目前在臺灣經營交
    通事業之人，接受他人靠行（出資人以該經營人之名義購買
    車輛，並以該經營人名義參加營運），而向該靠行人（出資
    人）收取費用，以資營運者，比比皆是，此為週知之事實。
    該靠行之車輛，在外觀上既屬經營人所有，乘客又無從分辨
    該車輛是否他人靠行營運，乘客於搭乘時，只能從外觀上判
    斷該車輛係某經營人所有，該車輛之司機係為該經營人服勞
    務，自應認該司機係為該經營人服勞務，而使該經營人負僱
    用人之責任，以保護交易之安全；因此種交通企業，既為目
    前台灣社會所盛行之獨特經營型態，則此種交通公司，即應
    對大眾之安全負起法律上之責任。蓋該靠行之車輛，無論係
    由出資人自行駕駛，或招用他人合作駕駛，或出租，在通常
    情形，均為該交通公司所能預見，苟該駕駛人係有權駕駛（
    指非出自偷竊或無權占有後所為之駕駛），在客觀上應認其
    係為該交通公司服勞務，而應使該交通公司負僱用人之責任
    ，方足以保護社會大眾之權益（最高法院77年度台上字第66
    5 號、87年度台上字第86號裁判要旨參照）。本件被告甲○
    ○前揭所駕駛之車牌號碼511-EH號營業小客車係甲○○出資
    購買，登記為被告協億公司所有，並靠行於該協億公司營業
    ，使用協億公司之營業車額牌照，有協億公司提出之台北市
    計程車客運業駕駛人自備車輛參與經營契約書影本一紙（見
    本院訴字卷第30頁），及該營業小客車車籍查詢基本資料附
    於前開偵查卷可證（見前開偵查卷第50頁），且上開營業小
    客車之車門上並印有「協億」二字，亦有該營業小客車之相
    片在卷可證（見前開偵查卷第38、43頁），足認於客觀上被
    告甲○○係為被告協億公司服勞務，又甲○○於前揭時、地
    駕車之行為，在外觀上係執行其職務。是前揭台北市計程車
    客運業駕駛人自備車輛參與經營契約書雖約定甲○○駕駛該
    車輛肇事所應負之賠償由甲○○負責，然此係甲○○與協億
    公司間對於損害賠償責任歸屬之內部約定，不得據以對抗損
    害賠償權利人之原告。因此本件被告甲○○為被告協億公司
    之受僱人，甲○○因執行職務駕駛營業小客車，疏於注意，
    因而撞擊原告，致原告受傷，則依民法第188 條第1 項前段
    規定被告等對原告自應連帶負損害賠償責任。故被告協億公
    司辯稱甲○○非其公司之受僱人，其公司無須就甲○○本件
    侵權行為連帶負賠償責任等語，即不足採。至協億公司另辯
    稱其公司已盡相當之注意義務一節，則未舉證證明，亦不足
    採（最高法院19年上字第3025號判例意旨參照）。
六、按不法侵害他人之身體或健康者，對於被害人因此喪失或減
    少勞動能力或增加生活上之需要時，應負損害賠償責任；又
    不法侵害他人身體、健康、名譽、自由、信用、隱私、貞操
    或不法侵害其他人格法益而情節重大者，被害人雖非財產上
    之損害，亦得請求賠償相當之金額；民法第193 條第1 項、
    第195 條第1 項前段分別定有明文。茲就原告請求之金額審
    酌如下：
  (一)醫療費用27,314元：
    原告主張其因本件事故受傷，於醫院就醫支出醫藥費用，另
    搭乘救護車、購買藥物等物品、購買復健用電療器、拐杖、
    石膏鞋，合計支出27,314元部分，經核原告提出之仁愛醫院
    醫療費用收據影本4 紙（見本院訴卷第123-1 至125 頁）所
    載費用合計1,018 元；樹林建全中醫診所門診掛號費收據影
    本7 紙（見本院訴字卷第125-1 至126 頁）所載費用合計70
    0 元；救護車運輸費收據影本1 紙（見本院訴字卷第123-1
    頁）所載費用1,800 元，均無不合，應予准許。另台北榮民
    總醫院醫療費用收據影本19紙（見本院訴字卷第114 至123
    頁）費用合計13,816元，惟其內有多筆證明書費，應非屬必
    要費用，再經本院向該院函查結果，原告於該院急診支出之
    醫療費用為650 元、住院之醫療費用為10,273元、96年12月
    13日至97年6 月16日計門診7 次之醫療費用合計為2,216 元
    （不含證明書費），有該院98年4 月16日北總骨字第098000
    7960號函及所附醫療費用明細表附卷可稽（見本院訴卷第75
    至76頁），是再加上原告所提97年7 月2 日台北榮民總醫院
    醫療費用收據所載特殊材料費250 元（見本院訴字卷第122
    頁），原告於該院所支出必要之醫療費用應為13,389元（65
    0+10,273 +2,216+250=13,389）。至原告另主張其購買藥物
    等物品、復健用電療器、拐杖、石膏鞋部分，經核其所提收
    據影本6 紙、統一發票影本1 紙（見本院訴字卷第127 至12
    9 頁），其上購買物品之品名僅泛載為「外用藥品」、「酸
    痛貼布」、「藥品」、「外用藥膏一批」、「桂格奶粉」、
    「莊松榮龜鹿二仙膠」、「復建用電療器」，均無法證明係
    原告因本件傷害所必要之醫療費用，不應准許。另原告請求
    拐杖600 元、石膏鞋300 元部分，則未提出任何證據證明有
    此支出，亦不應准許。因此，原告此部分損害應為16,907元
    （計算式：1,018+700+1,800+13,389=16,907）。
  (二)交通費6,210 元：
    原告主張其因本件車禍受傷，行動不便，需搭乘計程車往返
    住家至醫院就醫，計支出交通費6,210 元一節，業據提出收
    據影本11紙為證（見本院訴字卷第130 至133 頁）。而查原
    告因本件事故受有右側脛骨骨折之傷害，醫療期間並因以石
    膏固定，行動不便，有台北榮民總醫院98年4 月16日北總骨
    字第0980007960號函附卷可稽（見本院訴卷第75頁），是自
    有搭乘計程車就醫之必要，且經核其所提出之上開計程車車
    資收據，其上所載搭乘日期，與台北榮民總醫院上開函文所
    載原告門診日期相符，故原告主張其此部分損失6,210 元，
    即屬有據。
  (三)看護費用7萬元：
    原告主張：其於台北榮民總醫院住院5 天期間行動不便，需
    人照料，故請求每日以2,000 元計算之看護費損失計1 萬元
    。又原告居家療養初期，須以石膏固定長達2 個月，行動不
    便，亦需人照料，並由親屬看護，故請求2 個月，每日以1,
    000 元計算之看護費損失6 萬元一節，雖被告甲○○否認原
    告有請人看護之必要，惟經本院向台北榮民總醫院函查結果
    ，認原告於96年11月29日起至96年12月3 日住院期間，因石
    膏固定，行動不便，需24小時全日看護，於96年12月3 日出
    院後一個月內，行動仍不便，需專人全日看護，有該院98年
    4 月16日北總骨字第0980007960號函附卷可稽（見本院訴卷
    第75頁）。故原告自96年11月29日起至97年1 月3 日止，無
    論有無僱請看護，惟其實際上既有看護需要，此項看護工作
    縱係由其親屬實際擔任，此項親屬看護之恩惠，尚不能加惠
    於被告，故原告縱未於該期間內僱請看護，仍得請求看護費
    用之損害（最高法院86年度台上字第2005號、89年度台上字
    第1749號判決意旨參看）。又原告主張其住院5 天期間每日
    24小時以看護費2,000 元計算，出院後之看護費，每日以1,
    000 元計算，與一般看護行情之收費情形尚屬相當。是原告
    此部分損失應為41,000元（2,000 元×5 日+1,000元×31日
    =41,000 元）。
  (四)營養品費用47,160元：
    原告主張其因本件傷害，支出營養品費用47,160元一節，雖
    提出統一發票影本7 紙為證（見本院訴字卷第134 至137 頁
    ），其上記載購買之物品品名為「養生計劃」、「潔蔬液」
    ，惟原告並未能證明其因本件受傷有服用該食品之必要性，
    是其此部分請求不應准許。
  (五)精神慰撫金120萬元：
    原告主張：其因本件事故受傷嚴重，須以石膏固定長達2 個
    月，疼痛不堪，且已成長短腿及瘸腿，尚需定期門診，長期
    續為治療，猶不知是否能痊癒，所受痛苦至鉅，故請求精神
    慰藉金120 萬元等語。查原告因受本件事故，致受有右側脛
    骨骨折之傷害，住院期間及出院後1 個月需請人看護照顧，
    已如前述，原告精神自受有痛苦，而得請求被告賠償其精神
    上之損害。茲審酌原告為大學畢業，於本件事故發生時，年
    約31歲，原於台北榮民總醫院擔任研究助理工作，月入約36
    ,400 元 ，有其所提薪資明細表在卷可參（見本院訴字卷第
    138 頁）、被告甲○○陳稱其為小學畢業，擔任計程車司機
    ，靠行於被告協億公司，月入約1 萬元，於本件事故發生時
    年約54歲、被告協益公司則係經營計程車客運業，資本額為
    300 萬元，亦有其公司基本資料在卷可佐，與被告侵害程度
    、對原告所造成之損害等一切情狀，認原告請求精神慰撫金
    120 萬元，顯屬過高，應核減為30萬元，方屬允適。
  (六)綜上，原告本件共計受有364,117 元之損害（計算式：16,9
    07+6,210+41,000+300,000=364,117 元）。
七、末按，保險人依本法規定給付之保險金，視為加害人或被保
    險人損害賠償金額之一部分，被保險人受賠償請求時，得扣
    除之，為強制汽車責任保險法第32條定所明定。本件被告協
    億公司抗辯原告已受領汽車強制責任險保險金21,078元一節
    ，為原告所不爭執，則依前揭規定，被告所應賠償之數額即
    應扣除原告已受領之前揭保險金，故原告得請求被告賠償之
    數額為343,039元（計算式：364,117-20,178=343,039）。
八、綜上所述，原告依侵權行為法律關係，請求被告連帶賠償34
    3,039 元，及自起訴狀繕本送達翌日即被告甲○○自97年9
    月23日起，被告協億公司自97年9 月11日起，至清償日止，
    按週年利率5%計算之利息，為有理由，應予准許。逾上開範
    圍之請求，為無理由，應予駁回。
九、兩造分別陳明願供擔保，聲請宣告假執行及免為假執行，經
    核原告勝訴部分，於法尚無不合，爰分別酌定相當之擔保金
    額准許之；至原告其餘假執行之聲請，因該部分之訴業經駁
    回，其假執行之聲請亦失所附麗，應併予駁回。
結論：本件原告之訴為一部有理由，一部無理由，依民事訴訟法
第79條、第85條第2 項、第390 條、第392 條，判決如主文。
中    華    民    國    98    年    6     月    15    日
                  民事第一庭    法  官  黃信樺
以上正本係照原本作成
如對本判決上訴，須於判決送達後20日內向本院提出上訴狀
中    華    民    國    98    年    6     月    15    日
                                書記官  李佳靜


司法院資訊處製作；財團法人民間司法改革基金會備份。
